【裁判字號】    92,重上更(二),321
【裁判日期】    921023
【裁判案由】    妨害自由等
【裁判全文】
臺灣高等法院臺南分院刑事判決          九十二年度重上更(二)字第三二一號  Ｇ
      上  訴  人  臺灣嘉義地方法院檢察署檢察官
      上  訴  人
      即  被  告  丁  ○  ○
右上訴人因被告妨害自由等案件，不服臺灣嘉義地方法院八十六年度訴字第七五○號
中華民國八十七年二月二十四日第一審判決（起訴案號：臺灣嘉義地方法院檢察署八
十六年度偵字第二一五三號），提起上訴，經判決後，由最高法院發回更審，本院判
決如左：
      主      文
原判決關於恐嚇取財部分撤銷。
丁○○共同意圖為自己不法之所有，以恐嚇得財產上不法之利益，處有期徒刑柒月。
      事      實
一、丁○○於民國（下同）八十六年二月二十日晚上七時許（原審誤認為三月二十日
    ），在嘉義縣梅山鄉永興村九芎坑四五之二號其所有之水果集貨場前，未經戊○○、乙○○夫妻之許可，將戊○○之車輛駕駛外出（內坐有戊○○、乙○○之三
    名孩子），乙○○緊張即偕同友人甲○○駕車外出找尋，未幾丁○○把車駛回，
    令戊○○感到不滿，遂加以質問，詎丁○○竟基於傷害之故意，持糞插搥打戊○○左手肘，使其左手肘受傷瘀血，並互相扭打（傷害部分，業判處拘役二十日確
    定）。雙方交惡後，丁○○即要求會算雙方買賣水果帳款，又另行起意，並夥同
    其胞弟陳建達及其他六、七名不詳姓名之成年男子，由丁○○持其所有之水果刀
    一把強令戊○○進入客廳坐，不然要讓戊○○死，戊○○畏懼依言而行，適乙○○尋找未果而返回亦進入客廳，丁○○明知當時雙方會算之結果，戊○○僅積欠
    之貨款僅新台幣（下同）三十七萬八千元，竟與其胞弟陳建達（陳建達業經本院
    另案判處有期徒刑七月）及其他六、七名不詳姓名之成年男子，共同意圖為自己
    不法之所有，基於共同之犯意聯絡，令乙○○簽發面額十萬元的本票三張，七萬
    八千元的本票一張，三十七萬八千元的本票一張，五萬元的本票一張，合計八十
    萬六千元，乙○○不從，告以積欠之貨款沒有如此多，何以要簽發如此多之金額
    ，丁○○等即往戊○○之身上搥打，資為恐嚇手段，致使戊○○頭部外傷合併腦
    震盪、胸部鈍傷及雙眼瘀血等處傷害，乙○○恐戊○○再被毆打，乃依言如數簽
    下交予丁○○收執（其中五萬元本票發票人為戊○○簽發，其餘五張發票人為戊○○、乙○○簽發）。丁○○復又在乙○○皮包內，搜獲乙○○所有之客票支票
    一張（付款人彰化第十信用合作社，票號二四九八九五號，面額十七萬三千元）
    ，予以留置，以為抵押。惟丁○○仍不讓戊○○、乙○○夫妻離開，要乙○○立
    即籌錢，雖經乙○○求情，然丁○○亦不應允，嗣乙○○請求友人前來調處，至
    翌日凌晨零時許，丁○○始予放行。嗣戊○○報警，在上址搜獲上開本票等物。
二、案經戊○○、乙○○訴由嘉義縣警察局移送臺灣嘉義地方法院檢察署檢察官偵查
    起訴。
      理      由
一、訊據上訴人即被告丁○○坦承於上開時、地與告訴人戊○○互毆，惟否認強押戊○○恐嚇取財，辯稱：伊與戊○○發生互毆後，戊○○揚言放火燒伊攤位，則往
    後既無法再有生意往來，因戊○○尚積欠伊水果款，故要求會算結清，因戊○○
    尚積欠八十四萬八千七百五十八元，故上開本票係依照戊○○欠款所簽發，另乙○○支票係乙○○自行交付，因係禁轉支票伊不收，但乙○○急著送其夫戊○○
    就醫，故伊代為保管，並無妨害自由、恐嚇取得票據等語。
二、惟查被告丁○○等人，確於前開時、地，因買賣水果款會帳，以毆打戊○○為恐
    嚇手段，使戊○○之妻乙○○心生畏懼，而簽發超出戊○○所欠三十七萬八千元
    之如事實欄所示之本票面額十萬元三張，七萬八千元一張，三十七萬八千元一張
    ，五萬元一張，合計八十萬六千元，另取乙○○所有之客票支票一張面額十七萬
    三千元等事實，業據告訴人戊○○於警訊時指稱：「因我與丁○○有生意上的往
    來關係，我於八十六年二月二十日上午載著我太太乙○○與我三個孩子，前往梅
    山鄉永興村九芎坑四五之二號，對面集貨場找丁○○商談生意金錢後，我就跟丁○○一起去梅山吳明軒（按指甲○○）友人家共進晚飯，於當日十九時返回集貨
    場，之後他便開走我的座車，內有我的三個孩子，因孩子大哭，我就與我朋友吳
    明軒一起去找他，丁○○一會兒就把我的座車開回，我便開口大罵說：幹你娘，
    為何拿孩子開玩笑，丁○○就馬上下車一話不說，進去他的集貨場拿取糞插往我
    手肘搥打過來，之後我倆就開始大打起來倒在地上，約打了十分鐘許，我就跑開
    ，他就拿起長的水果刀，嚇令我進去集貨場的客廳坐，不然他就要給我死，進去
    客廳後我太太就回來了，回來後我太太就進入客廳向丁○○下跪哀求，請丁○○
    放了我，他還是不領情，一手拿刀，一手用拳頭搥打我，之後他便拿出本票乙本
    ，要我太太簽六張本票，面額共捌拾萬陸仟元，如果不從便又往我身體搥打，我
    太太在無可奈何之下，就順從丁○○，簽下六張面額共捌拾萬陸仟元的本票」、
    「他用糞插搥打我的左手肘瘀血，用拳頭搥打我雙眼瘀血，用拳頭搥打我頭部外
    傷合併腦震盪等多處部位」、「我有新竹市南門綜合醫院的診斷證明書及兩件照
    片為證」，而告訴人乙○○於警訊時亦指稱：「因我先生戊○○與嘉義梅山鄉民
    丁○○有生意往來：：我先生與我要和丁○○商談貨款的事情，卻遭丁○○夥同
    其友人七、八名將我先生打傷，目前於新竹市南門綜合醫院就診，併威脅我簽下
    新台幣拾萬元面值的本票張，柒萬捌仟元的本票壹張，參拾柒萬捌仟元的本票
    壹張，伍萬元的本票壹張，並搶走我皮包內壹張拾柒萬仟元的支票」、「八十
    六年二月二十日下午十三時，我們及丁○○一起到友人住處用餐，餐後於晚間十
    九時返回丁○○的住處，我與我先生下車，但丁○○並未下車，開我們的車載著
    我三個小孩子外出，我聽到孩子的哭聲追出去，但追不到，我的友人即開車載我
    出去找他們，外出約二十分鐘找不到他們，又返回丁○○的住處，我先生也被他
    們打傷了，並威脅我簽下本票，並說如果不簽就打死我們，我就對丁○○說我們
    之間的貨款並沒有那麼多，為何要我簽下那麼多錢的本票，丁○○就又打了我先
    生一下，說不要說那麼多簽了就沒事」、「當時丁○○命令我和我先生戊○○不
    許走，並說如果我們走開就要殺我們，我和我先生因害怕不敢走開，期間因我先
    生被丁○○打傷，如果我們有不對的地方，改天我會和我先生向他表示歉意，希
    望能夠讓我帶我先生前往醫院就醫，丁○○表示，我先生死不掉，如果我們敢離
    開，就走著瞧，後來丁○○就拿出空白本票，要我簽名，我因害怕我先生被丁○○打，就依丁○○的意思簽下本票」（詳警卷第四頁至第十頁），於偵查、原審
    及本院前審復為相同之指訴（詳偵查卷第八頁至第十頁、第二十九頁、原審卷第
    三十五頁至第四十頁、第八十九頁至第九十一頁、本院上訴卷第三十二頁、第三
    十三頁），核與證人甲○○於偵查中證稱：「我和乙○○折回集貨場時，看到戊○○已受傷，屋內有十餘人，其中我認識住在附近的五、六人，其餘我不認識，
    丁○○說要給兄弟處理，叫我到角落椅子上坐下，我說要帶戊○○就醫，他說等
    兄弟來再處理，我站起來，丁○○就把我按下去，其他的人在門口擋住，兄弟來
    後就圍住戊○○打他，有一人講如何寫本票，乙○○就照著寫，丁○○拿走乙○○的皮包說裡面有什麼東西可抵押，找到一張支票，就拿走支票。戊○○問我有
    無現金，我說只有十幾萬元，乙○○就打電話給丙○○，要丙○○求情讓我們離
    開」及證人即被告之兄丙○○於警訊時所證稱：「當天晚上有接到乙○○打電話
    來，說要我馬上拿錢去給丁○○，他們夫妻被丁○○押著，簽了本票比帳款多一
    倍，外加五萬元醫藥費，我說現在晚上無法籌錢，後來到四點多乙○○又打電話
    來說已經被放回去了，要我第二天一早去新竹拿錢帶給丁○○，後來我去新竹拿
    了錢和朋友一起去找丁○○，到達後我四弟陳建達說事情他要處理，我說如何處
    理說來參考，還沒談到錢的事，就被丁○○打，當天去醫院住了一天，隔天我又
    把錢還給戊○○」等情相符，並有本票影本六張、診斷書及照片影本等附卷可按
    （附於警卷第十三、頁至第十六頁），足證告訴人所指非虛，自可採信。
三、至被告雖以告訴人戊○○積欠伊水果款八十四萬八千七百五十八元，故上開本票
    係依照戊○○欠款所簽發，另乙○○所持之客戶支票係乙○○自行交付，因係禁
    轉支票伊不收，但乙○○急著送其夫戊○○就醫，故伊代為保管，並無妨害自由
    、恐嚇取得票據等語置辯，經查：
    （一）八十六年二月二十日晚上，告訴人戊○○與被告丁○○會算所積欠伊水果
          款之結果，確僅積欠三十七萬八千元，業據告訴人戊○○及其妻乙○○自
          警訊、偵查、原審及本院歷次審理時供明在卷，並有雙方所會算之會算單
          附卷可按（附於原審卷證物袋內），復經被告於偵查時供認屬實（詳偵查
          卷第十頁）。被告嗣雖又稱：戊○○積欠八十四萬八千七百五十八元，惟
          其被告於警訊初供時稱：戊○○積欠七十三萬九千七百元（詳警卷第二頁
          ）、偵查中稱：積欠七十四萬元（詳偵查卷第九頁）、原審稱：積欠八十
          四萬八千七百五十八元，又改稱：積欠八十九萬元（詳原審卷第十五頁、
          第三十八頁、第五十四頁）、上訴審則稱：積欠八十四萬多元（詳上訴卷
          第三十九頁、更一卷第一三二頁、更二卷第九十七頁），所供數易其詞，
          況當時會算結果，若確積欠八十四萬八千七百五十八元，既由被告提供本
          票讓告訴人簽發，為何不令告訴人戊○○夫妻簽足所欠款項，而只簽發八
          十萬六千元，是其所辯：告訴人戊○○夫妻積欠伊水果款八十四萬八千七
          百五十八元一節，顯不足取。
    （二）查扣案本票共六張，分別為三十七萬八千元（發票日八十五年十二月一日
          ，到期日八十六年二月二十日）、十萬元（發票日八十五年九月十五日，
          到期日八十六年二月一日）、五萬元（發票日八十六年二月廿日，到期日
          八十六年二月廿一日）、十萬元（發票日八十五年九月廿日，到期日八十
          六年一月二十日）、十萬元（發票日八十五年九月廿五日，到期日八十六
          年一月卅一日）、七萬八千元（發票日八十五年十月一日，到期日八十五
          年十二月二十日），合計八十萬六千元，有本票六紙可憑。然被告令告訴
          人戊○○夫妻所簽發之本票數額竟達八十萬六千元，超過三十七萬八千元
          之部分高達四十二萬八千元，足見被告有不法所有之意圖，甚為明確，所
          辯：未逾越其貨款債權總額云云，亦不足採信。
    （三）至證人庚○○雖證稱：被告與戊○○、乙○○夫婦在室內和丁○○會算欠
          款及簽具本票經過伊在場目睹，雙方同意，並無恐嚇之情形，證人己○○
          證稱：伊當時在客廳外，雖未目睹會帳情形，惟雙方並無恐嚇、暴力之行
          為云云，惟庚○○於被告與戊○○、乙○○夫婦會算欠款及簽具本票時，
          並未在場，業經劉文祥於偵查中明供證明確（詳偵查卷第十九頁、第二十
          頁），而證人己○○自稱並未在場，故其所述，均不能為被告有利之認定
          ，另被告於原審及本院前審理時所舉之證人陳建達、許榮貴、賴秋滿、潘
          文魁、呂文明、呂清祿、賴勝國、劉文祥、顏雪、何沈秀美、丙○○等人
          擬證明當時如何會帳、簽發本票之過程，告訴人實際所欠帳款金額，及聲
          請調查告訴人係於何時抵達被告之集貨場、雙方是否有初步會算、中午在
          何處午餐、晚餐預計在何處進食、是否有請案外人吳文明等項，因均未目
          睹案發經過之始末，業經證人劉文祥於偵查中明確證稱：「戊○○、洪月
          梓夫婦在室內和丁○○簽具本票經過我沒有目睹，許榮貴、賴秋滿、顏雪
          、呂文明、庚○○、何沈秀美等人也沒有目睹：：」（詳偵查卷第十九頁
          、第二十頁），上開證人既不在現場目睹，殊難瞭解被告之犯罪過程，因
          本案事證已臻明確、或與本案案情無直接關連，或於警訊時已供述，均無
          再予傳訊或調查之必要，附此敘明。
    （四）綜上所述，足徵被告之否認犯罪及所辯各節，均無可採，本件事證明確，
          被告犯行，洵堪認定。
四、查被告丁○○夥同其他人，強令戊○○進入客廳坐，不然要讓彭某死，再責令被
    害人簽發超出原先貨款，不從即以傷害之故意，使乙○○恐其夫戊○○再被毆打
    ，乃依言簽下交予丁○○收執，又趁機搶過洪女皮包，搜獲洪女所有之客票支票
    一張予以留置，以為抵押，並予非法留置，不讓戊○○夫妻離開，至翌日凌晨零
    時許，丁○○始予放行，查被告丁○○在對於被害人戊○○、乙○○實施強暴行
    為時，被害人乙○○詢問「我們之間的貨款並沒有那麼多，為何要我簽下那麼多
    錢的本票？」顯然當時尚未達於不能抗拒程度，是僅為恐嚇取財（或恐嚇得利）
    之犯行（參見最高法院八十年度第四次刑事庭會議決議意旨），且被告取得為票
    據債權，非為現款，於犯罪行為之客體觀之，為得財產上不法之利益，核被告係
    犯刑法第三百零二條第一項妨害自由罪、及第三百四十六條第二項恐嚇得利罪。
    公訴人認被告成立刑法第三百四十六條第一項恐嚇取財罪，起訴法條尚有未合，
    應予變更。被告與其胞弟陳建達及其他六、七名不詳姓名之成年男子間，對於此
    後來之恐嚇得利行為之實施，彼此間互有犯意聯絡及行為分擔，均為共同正犯。
    又被告與其胞弟陳建達及其他六、七名不詳姓名之成年男子間，對於被害人戊○○、乙○○等之犯行，係同時同地對二個被害人實施，係一行為而觸犯數罪名，
    為想像競合犯，依刑法第五十五條規定應從一重處斷（最高法院七十五年台上字
    第一八五號判決參照）。被告於實施恐嚇得利強暴行為時所為之傷害部分，因係
    逼迫告訴人償債之手段行為，屬於所犯妨害自由、恐嚇得利罪之部分行為，不予
    論罪。又與被告先前所犯已確定之傷害罪為被害人戊○○質問被告載走孩子時所
    引起不同，尚難認係連續犯。被告所犯上開二罪間，有方法結果之牽連犯關係，
    應從一重之刑法第三百四十六條第二項恐嚇得利罪處斷。
五、原審以被告恐嚇部分罪證明確，因予被告論罪科刑，固非無見。惟被告係取得被
    害人票據，而非為現款，僅屬取得財產上不法利益，原判決認定被告成立，恐嚇
    取財罪，自有適用法則不當之違誤。檢察官上訴意旨謂被告所為應屬觸犯盜匪或
    搶奪罪嫌，被告上訴意旨否認犯罪，雖均無足取，但原判決既有可議，自應由本
    院就該部分撤銷改判之。爰審酌被告犯罪之動機、目的、手段、品行、智識程度
    、所生危害、被告業與被害人和解及犯罪後之態度等一切情狀，量處有期徒刑七
    。
六、公訴意旨另以：被告丁○○於前揭時地搶奪被害人乙○○之皮包，搜獲洪女所有
    之客票支票一張（付款人彰化第十信用合作社，票號二四九八九五號，面額十七
    萬三千元），予以據為己有，因認被告涉有刑法第三百二十五條第一項之搶奪罪
    嫌部分。惟當時係「有一人講如何寫本票，乙○○就照著寫，丁○○拿走乙○○
    的皮包說裡面有什麼東西可抵押，找到一張支票，就拿走支票。」，業據證人甲○○於偵查中陳明在卷，已如上述，則被告之拿取該張支票，顯只是充為清償債
    務之擔保，並無據為己有之不法所有意圖甚明，故應為單一恐嚇得利犯意之接續
    實施，乃單一行為，僅成立一恐嚇得利行為，尚不成立搶奪罪，惟因公訴人認此
    犯行與前述已論罪之恐嚇得利犯行，有牽連犯之裁判上一罪關係，爰就該部分不
    另為無罪之諭知。
七、據上論斷，應依刑事訴訟法第三百六十九條第一項前段、第三百六十四條、第二
    百九十九條第一項前段、第三百條、第二十八條、第三百四十六條第二項、第三
    百零二條第一項、第五十五條、罰金罰鍰提高標準條例第一條前段，判決如主文
    。
本案經檢察官林炎昇到庭執行職務。
中    華    民    國      九十二      年      十      月      二十三    日
                                  臺灣高等法院臺南分院刑事第五庭
                                      審判長法官  楊    明    章
                                            法官  沈    揚    仁
                                            法官  戴    勝    利
右正本證明與原本無異。
如不服本判決，應於判決送達後十日內向本院提出上訴狀，其未敘述理由者並應於提
出上訴狀後十日內向本院補提理由書（應附繕本)。
                                      法院書記官  吳    銘    添
中    華    民    國      九十二      年      十      月      二十四    日
附錄本案論罪科刑法條全文：
刑法第三百零二條第一項：私行拘禁或以其他非法方法，剝奪人之行動自由者，處五
                年以下有期徒刑、拘役或三百元以下罰金。
刑法第三百四十六條第一項：意圖為自己或第三人不法之所有，以恐嚇使人將本人或
                          第三人之物交付者，處六月以上五年以下有期徒刑，得
                          併科一千元以下罰金。
                  第二項：以前項方法得財產上不法之利益，或使第三人得之者，
                          亦同。


司法院資訊處製作；財團法人民間司法改革基金會備份。
